【裁判字號】    97,重上,343
【裁判日期】    971216
【裁判案由】    給付利息
【裁判全文】
臺灣高等法院民事判決                 97年度重上字第343號
上  訴  人  甲○○
訴訟代理人  林李達律師
            吳孟玲律師
被 上 訴人  己○○
            丁○○
            乙○○
共      同
訴訟代理人  陳志誠律師
複 代 理人  陳豪杉律師
上列當事人間請求給付利息事件，上訴人對於中華民國九十七年
五月二十三日台灣台北地方法院九十六年度重訴字第九五一號第
一審判決提起上訴，經本院於九十七年十二月二日言詞辯論終結
，判決如下：
    主    文
上訴駁回。
第二審訴訟費用由上訴人負擔。
    事 實 及 理 由
一、本件上訴人聲明求為判決：(一)原判決廢棄。(二)被上訴人在第
    一審之訴及假執行之聲請均駁回。
    被上訴人聲明求為判決：上訴駁回。
二、被上訴人起訴主張：被上訴人己○○、丁○○及乙○○依序
    對上訴人有新台幣（下同）六百萬元、九百五十萬元及二千
    五百萬元之借款債權（下稱系爭債權），並由上訴人簽立借
    據三紙（下稱系爭借據）及提供三筆不動產為擔保設定抵押
    權，約定清償期依序為民國（下同）八十年六月二十二日、
    同年三月二十七日及同年十二月十七日，上開清償期均已屆
    至，惟上訴人均未清償，自應負給付遲延責任。又被上訴人
    己○○於系爭本金債權時效屆滿前之九十五年五月十五日曾
    向原審聲請拍賣上訴人提供之抵押物，上訴人於同年月二十
    五日收受上開拍賣抵押物聲請狀繕本，被上訴人己○○並於
    請求後六個月內之九十五年七月二十五日向原審聲請強制執
    行，請求權時效即已中斷，自可請求自請求時起回溯五年之
    法定遲延利息，惟僅先請求自九十年六月二十一日起至九十
    六年六月十二日止計算之法定遲延利息其中之一百五十萬元
    ；被上訴人丁○○於九十五年五月間向原審聲請拍賣抵押物
    ，該聲請狀繕本係於同年月二十五日送達於上訴人，並於請
    求權時效屆滿後之九十五年七月二十五日始聲請強制執行，
    惟上訴人於九十六年五月十七日始為時效消滅之抗辯，被上
    訴人丁○○僅先請求自聲請強制執行前五年即自九十年五月
    二十五日起，至九十六年五月十七日止之法定遲延利息其中
    之二百三十七萬五千元；被上訴人乙○○之前手即訴外人康
    證資產管理股份有限公司（下稱康證公司）已於時效屆滿前
    之九十五年十二月五日委任律師發函催告上訴人清償本金及
    法定遲延利息，復於請求後六個月內聲請就上訴人提供之抵
    押物強制執行，時效亦已中斷，被上訴人乙○○僅先請求自
    上開催告函文送達前五年即自九十年十二月五日起，至九十
    六年六月十二日止計算之法定遲延利息其中之六百二十五萬
    元；又上訴人前曾對被上訴人乙○○所主張之上開本金債權
    二千五百萬元部分，曾以被上訴人乙○○之前手中國信託商
    業銀行為被告向臺灣高雄地方法院（下稱高雄地院）提起確
    認抵押債權不存在及塗銷抵押權登記訴訟，經高雄地院以九
    十二年度重訴字第一七一號民事判決其敗訴，嗣復經台灣高
    等法院高雄分院以九十三年度重上字第八五號民事判決、及
    最高法院以九十五年度台上字第二一三四號民事裁定駁回其
    上訴確定在案等情，爰依民法第二百三十三條第一項之規定
    ，求為命上訴人給付被上訴人己○○一百五十萬元、給付被
    上訴人丁○○二百三十七萬五千元、給付被上訴人乙○○六
    百二十五萬元之判決。
    上訴人則以：伊自七十九年間起向從事丙種墊款業務之訴外
    人戊○○借款買賣股票，並提供三筆不動產為擔保設定共四
    千零五十萬元最高限額抵押權，戊○○為掩飾其從事丙種墊
    款之犯罪行為，而要求伊簽立系爭借據，伊與被上訴人間並
    無任何借貸關係存在，系爭借據乃伊與戊○○間通謀而為虛
    偽意思表示，應屬無效：又伊與戊○○間之融資借款經結算
    後，伊已於八十年九月十八日清償完畢，被上訴人己○○、
    丁○○係戊○○借名而為系爭借據之債權人，被上訴人乙○
    ○為系爭本金債權之受讓人，伊自得以對抗戊○○之事由對
    抗被上訴人，系爭本金債權既不存在，被上訴人請求伊給付
    法定遲延利息，即屬無據；又縱系爭本金債權存在，然依被
    上訴人所提出之抵押權設定契約書所載，其上關於利息、遲
    延利息及違約金等債務，既均明確記載為「無」，足徵兩造
    間就遲延利息確有免除之特約，被上訴人不得更為遲延利息
    之請求；又被上訴人並未向伊為催告或請求，則彼等於九十
    六年六月十二日提起本件訴訟時，系爭本金及利息債權均已
    罹於時效而消滅云云，資為抗辯。
三、兩造不爭執之事實（見原審卷一九０頁之言詞辯論筆錄、本
    院卷四四頁背面之準備程序筆錄）：
    (一)系爭借據均係由上訴人本人簽名用印後所出具（見原審卷
      七頁至九頁之原證一）。
    (二)被上訴人己○○對上訴人之本金債權六百萬元，約定清償
      期為八十年六月二十二日；被上訴人丁○○對上訴人之本
      金債權九百五十萬元，約定清償期為八十年三月二十七日
      ；被上訴人乙○○對上訴人之本金債權二千五百萬元，約
      定清償期為八十年十二月十七日（見原審卷七頁至九頁之
      原證一）。
    (三)被上訴人乙○○主張對上訴人之本金債權二千五百萬元係
      受讓自訴外人康證公司，康證公司則係受讓自訴外人戊○
      ○，而訴外人戊○○係受讓自訴外人中國信託商業銀行，
      中國信託商業銀行則係受讓自訴外人溫世全，上開債權讓
      與被上訴人乙○○，乙○○並以九十六年九月三日民事陳
      報狀繕本之送達通知上訴人，上訴人並不爭執債權讓與之
      事實及效力（見原審卷五九頁之民事陳報狀）。
    (四)上訴人就被上訴人乙○○所主張之上開本金債權二千五百
      萬元部分，前曾以被上訴人乙○○之前手中國信託商業銀
      行為被告向高雄地院提起確認抵押債權不存在及塗銷抵押
      權登記訴訟，經高雄地院以九十二年度重訴字第一七一號
      民事判決其敗訴，嗣經台灣高等法院高雄分院以九十三年
      度重上字第八五號民事判決、最高法院以九十五年度台上
      字第二一三四號民事裁定駁回其上訴確定在案（見原審卷
      六四頁至九一頁、本院影印外放之上開卷宗暨裁判）。
    (五)被上訴人乙○○所主張之本金債權二千五百萬元，其前手
      即訴外人康證公司前曾於九十五年十二月五日委任律師寄
      發原證五之律師函請求上訴人清償本金及法定遲延利息，
      上開函文業於九十五年十二月六日送達上訴人收受（見原
      審卷一三０頁至一三一頁之催告律師函文、一五六頁至一
      五七頁之台灣郵政股份有限公司台北郵局九十六年十月二
      十二日覆原審函暨簽收清單）；嗣康證公司於九十六年三
      月三日持高雄地院九十五年度拍字第三六三七號民事裁定
      ，就上開債權聲請強制執行上訴人所提供訴外人林吉田所
      有之抵押不動產（見原審卷一三三頁之民事聲請強制執行
      狀暨高雄地院收文戳）。
    (六)被上訴人己○○、丁○○曾於九十五年五月十五日就系爭
      債權向原審聲請拍賣上訴人所提供之抵押物，經原審以九
      十五年度拍字第五八三號民事裁定准許拍賣抵押物，嗣於
      九十五年七月二十五日持上開准許拍賣抵押物裁定向原審
      聲請強制執行（見原審九十五年執字第三二九一三號強制
      執行影印外放卷）。
    (七)上訴人前曾以被上訴人己○○、丁○○為被告，向原審提
      起確認債權不存在訴訟（含本金債權及其利息債權），經
      原審以九十六年度重訴字第四八號民事判決駁回上訴人之
      訴，上訴人不服提起上訴中，現正由本院以九十六年度重
      上字第五九二號事件審理中（見原審卷九一頁至一０二頁
      之上開判決）。
    (八)上訴人對被上訴人己○○及丁○○所主張之系爭本金債權
      ，於九十六年五月十七日在另案原審九十六年度重訴字第
      四八號確認債權不存在事件審理中為時效消滅之抗辯（見
      原審卷一五０頁之民事準備狀）；對被上訴人乙○○所主
      張之系爭本金債權部分，則於九十六年七月二十七日在本
      件原審為時效消滅之抗辯（見原審卷三六頁之答辯狀）。
四、雖上訴人抗辯：被上訴人己○○、丁○○提起本件訴訟與伊
    在原審起訴之前案即九十六年度重訴字第四八號確認債權不
    存在事件（下稱前案），係屬同一事件，被上訴人己○○、
    丁○○不得更行起訴云云。惟按判斷前後兩訴是否係同一事
    件，應以當事人、訴訟標的及訴之聲明等為判斷基準，若此
    三者有一不同，即不得謂為同一事件；又依民事訴訟法第二
    百五十三條規定，已起訴之事件，在訴訟繫屬中，該訴訟之
    被上訴人或上訴人不得更以他造為上訴人，就同一訴訟標的
    提起新訴或反訴，而上開條文所謂就同一訴訟標的提起新訴
    或反訴，不僅指後訴係就同一訴訟標的求為與前訴內容相同
    之判決而言，即後訴係就同一訴訟標的，求為與前訴內容可
    以代用之判決，亦屬包含在內。前訴以某請求為訴訟標的求
    為給付判決當然含有確認之訴之性質，而後訴以該請求為訴
    訟標的，求為積極或消極之確認判決，仍在上開法條禁止重
    訴之列（最高法院四十六年台抗字第一三六號判例參照）。
    查上訴人在前案係起訴請求「確認其與被上訴人丁○○間九
    百五十萬元及利息債權不存在」、「確認其與被上訴人己○
    ○間六百萬元及利息債權不存在」（見原審卷九五頁之前案
    判決關於上訴人訴之聲明）；而本件被上訴人己○○、丁○
    ○則係請求上訴人應分別給付被上訴人己○○一百五十萬元
    、給付被上訴人丁○○二百三十七萬五千元（見原審卷五頁
    之起訴狀）。顯見上訴人所提起之前案係消極確認之訴，被
    上訴人己○○、丁○○本件所提起之訴訟則係給付之訴，依
    上開說明，上訴人所提起之前案內容既無法代用本件給付之
    訴之內容，兩者顯非同一事件，並無一事不再理情形。足見
    上訴人所為此部分之抗辯，殊不足取。
五、被上訴人主張：被上訴人己○○、丁○○及乙○○依序對上
    訴人有六百萬元、九百五十萬元及二千五百萬元之系爭本金
    借款債權，並由上訴人簽立系爭借據及提供三筆不動產為擔
    保設定抵押權，清償期依序為八十年六月二十二日、同年三
    月二十七日及同年十二月十七日，清償期均已屆至，上訴人
    自應負給付遲延責任等情。雖上訴人以前開情詞置辯，但查
    ：
  (一)按金錢借貸契約，固屬要物契約，應由貸與人就交付金錢之
    事實，負舉證之責，但貸與人提出之借用證內，若經載明所
    借款額，當日親收足訖無訛者，應解為貸與人就要物性之具
    備已盡舉證責任（最高法院八十年台上字第二一三三號判決
    要旨參照）；又貸與人提出之借據，借用人如載明已收取借
    款者，應解為貸與人就金錢消費借貸契約之具備要物性，已
    盡舉證責任，借用人如抗辯其不實並提出反對之主張，自應
    由其就反對之主張負證明之責（最高法院九十五年度台上字
    第二一三四號判決參照）。
  (二)依被上訴人提出上訴人所出具系爭借據，均係由上訴人本人
    簽名、用印，且上訴人自認被上訴人丁○○所執有之九百五
    十萬元借據，係由伊在其上加註載明：「所借款項現金收訖
    無誤」（見原審卷七頁）；並自認於被上訴人己○○所執有
    之六百萬元借據上加註：「一、借款期限中華民國七十九年
    十二月二十二日至八十年六月二十二日計六個月，到期現金
    清償，絕不延期。二、右列所借金額新台幣陸佰萬元整現金
    如數收訖無誤」（見原審卷九頁）；復自認於被上訴人乙○
    ○所執有之二千五百萬元借據上加註：「一、右列所借金額
    新台幣貳仟伍佰萬元整已現金收訖無誤。二、借款期限（民
    國七十九年十二月十八日至八十年十二月十七日止）計壹年
    ，到期還清，絕不延期」（見原審卷八頁）。揆諸上開說明
    ，應認被上訴人就系爭本金債權借貸契約之要物性已盡舉證
    之責任，上訴人抗辯上開消費借貸關係不存在，自應由上訴
    人負舉證之責，惟上訴人始終不能舉證以實其說，自應認被
    上訴人對上訴人確有系爭本金債權存在。
六、雖上訴人另抗辯：戊○○身為日盛證券股份有限公司副總經
    理，竟違反證券交易法從事丙種墊款業務，戊○○為掩飾其
    從事丙種墊款之犯罪行為，故要求伊在出具系爭借據上載明
    現金收訖無誤，惟實際上伊並未借得款項，顯見為通謀而為
    虛偽意思表示，依民法第八十七條規定，應屬無效，且伊與
    戊○○間之融資借款經結算後，伊所積欠戊○○之一千多萬
    元，已於八十年九月十八日將登記於伊妻王謝麗花名下之台
    南四筆土地所有權移轉登記予戊○○抵償，已清償完畢云云
    ，並舉出證人丙○○在台灣高等法院高雄分院九十三年度重
    上字第八五號確認抵押債權不存在等事件所為之證言為證。
    惟為被上訴人所否認，且按證券交易法第六十條第一項乃屬
    取締規定，並非效力規定，並無民法第七十一條所規定法律
    行為違反強制或禁止規定者無效之適用；又證券商違反該項
    規定而收受存款或辦理放款，僅主管機關得依證券交易法第
    六十六條之規定為警告、停業或撤銷營業特許之行政處分，
    及行為人應負同法第一百七十五條所規定之刑事責任，非謂
    其存款或放款行為概為無效（最高法院六十八年度台上字第
    八七九號判決參照）。是即使戊○○從事丙種墊款業務非虛
    ，然揆諸上開說明，亦僅係違反取締之規定，於原法律行為
    之效力不生影響。至上訴人抗辯伊雖出具系爭借據，惟實際
    上並未借得款項，為通謀而為虛偽之意思表示一節，除核與
    上開理由五之事證不符外，且查證人丙○○在上開事件證稱
    ：「甲○○是完全沒有出錢，全部向戊○○借的，所以才要
    抵押…」等語（見本院影印外放該卷宗一四一頁之準備程序
    筆錄），此情亦已與上訴人所主張本件債權自始不存在相矛
    盾，且與戊○○在高雄地院九十二年度重訴字第一七一號確
    認抵押權不存在等事件證稱：「（甲○○）前後總計欠了我
    六千多萬元，經我向他多次催討後…經原告（指上訴人）同
    意後先將系爭土地六、七筆設定抵押權給溫世全後（按此部
    分僅係借名登記），再擇日立下系爭借據」、「借據簽好後
    ，我才交還原告支票」（見高雄地院(一)卷八五頁、本院調取
    該卷宗影印外放卷四頁之準備程序筆錄），「原告玩股票期
    間，有需要時就向我調度，總計欠了六千多萬元，原告除將
    系爭土地設定抵押權給我外，在此之前即已將他在台北的住
    宅設定給我了，經我彙算評估後，剩餘的即折成系爭二千五
    百萬元」（見高雄地院(一)卷八六頁、本院調取該卷宗影印外
    放卷五頁之準備程序筆錄），「設定的原因，是原告玩股票
    欠我錢，原告請求我不要提示支票、方願將前揭房地設定抵
    押權給我」、「前三次定抵押權設定後，原告要我繼續借錢
    給他翻本，所以除了前揭六千多萬元外，約八十年間，他又
    欠了約四千多萬元，所以才會以台南土地過戶給我，用以抵
    充（按應指抵償）四千多萬元欠款…」（見高雄地院(一)卷一
    一七頁、本院調取該卷宗影印外放卷十一頁之準備程序筆錄
    ），「借據上會加以強調寫明現金收訖無誤，是我要求原告
    承諾他的抵押權存在」（見高雄地院(一)卷一一八頁、本院調
    取該卷宗影印外放卷十二頁之準備程序筆錄）等情形有違；
    況證人丙○○復在該事件證稱：「（上訴人訴訟代理人問：
    當時抵償金額多少？答：）我不知道，他們兩人的帳我不清
    楚」（見本院高雄分院卷(一)一三九頁、本院調該卷宗影印外
    放卷一三九頁之準備程序筆錄），此外，上訴人復不能舉證
    以實其說，顯見上訴人抗辯伊雖出具系爭借據，惟實際上並
    未借得款項云云，亦不足取。至上訴人雖舉出證人丙○○在
    上開事件證稱：「（上訴人訴訟代理人問：當時抵償金額多
    少？答；）我不知道，他們兩人的帳我不清楚」、「（抵帳
    後是否還有其他欠款）戊○○跟我講，抵帳（指台南土地）
    後，他跟甲○○的帳就清了」（本院卷(一)一三九頁、本院調
    取該卷宗影印外放卷一三九頁之準備程序筆錄），據以抗辯
    伊與戊○○間之融資借款經結算後，伊所積欠戊○○之一千
    多萬元，已於八十年九月十八日將登記於伊妻王謝麗花名下
    之台南四筆土地所有權移轉登記予戊○○抵償，已清償完畢
    一節，惟依證人丙○○之上開證言顯示，該證人既未參與上
    訴人與戊○○間墊款金額之彙算，則證人所為此部分證詞，
    應僅屬於傳聞，尚難據為有利於上訴人之認定，況上訴人所
    舉出證人戊○○已在本院證稱：「（上訴人）前面虧損六千
    多萬元之後，他要我繼續墊款給他翻本，我又墊款給他之後
    ，他又繼續虧損，又欠了我四千多萬元，該四千多萬元部分
    ，是約將近一年或一年多後他才將他太太台南的土地給我抵
    債，本件是前面六千多萬元的債務，與後來四千多萬元的債
    務無關」（見本院卷一九二頁背面之準備程序筆錄），益見
    上訴人雖於八十年九月十八日將登記於伊妻王謝麗花名下之
    台南四筆土地所有權移轉登記予戊○○，僅係抵償其後再積
    欠戊○○之四千餘萬元之債務，核與本件之借款無涉。足見
    上訴人所為此部分抗辯，亦不足取。
七、關於上訴人抗辯：系爭債權均已罹於十五年之消滅時效一節
    。查：
  (一)按請求權，因十五年間不行使而消滅；但法律所定期間較短
    者，依其規定；又消滅時效，自請求權可行使時起算；又消
    滅時效，因左列事由而中斷：一請求。二、承認。三、起訴
    ；左列事項，與起訴有同一效力：一依督促程序，聲請發支
    付命令。二聲請調解或提付仲裁。三申報和解債權或破產債
    權。四告知訴訟。五開始執行行為或聲請強制執行；又時效
    因請求而中斷者，若於請求後六個月內不起訴，視為不中斷
    。民法第一百二十五條、第一百二十八條前段、第一百二十
    九條、第一百三十條分別定有明文。
  (二)關於被上訴人己○○對上訴人之系爭六百萬元債權，其清償
    期為八十年六月二十二日，為上訴人所不爭執，已如上述，
    並有上訴人簽立之借據可稽（見原審卷九頁）；是系爭六百
    萬元債權之請求權應於九十五年六月二十二日始罹於時效而
    消滅。惟被上訴人己○○曾於九十五年五月十五日就系爭六
    百萬元債權向原審法院聲請拍賣上訴人所提供之抵押物，並
    已於九十五年五月二十五日將上開拍賣抵押物聲請狀繕本送
    達上訴人，業經原審依職權調取原審九十五年度拍字第五八
    三號拍賣抵押物事件卷宗查明無訛，上開聲請狀繕本既已送
    達上訴人，足認被上訴人己○○已向上訴人請求履行系爭六
    百萬元之債務，核屬民法第一百二十九條第一項第一款所稱
    之「請求」，嗣被上訴人己○○又於九十五年七月二十五日
    持原審九十五年度拍字第五八三號拍賣抵押物裁定向原執行
    法院聲請強制執行，亦經原審調取原執行法院九十五年度執
    字第三二九一三號拍賣抵押物強制執行事件卷宗查明屬實，
    依民法第一百二十九條第二項第五款及第一百三十條之規定
    ，被上訴人己○○既已於請求後六個月內聲請強制執行，即
    與起訴有同一之效力，則系爭六百萬元債權之請求權時效於
    九十五年五月二十五日即已告中斷，自未罹於時效消滅。
  (三)關於被上訴人乙○○對上訴人之系爭二千五百萬元債權，其
    清償期為八十年十二月十七日，為上訴人所不爭執，已如上
    述，並有上訴人簽立之借據可稽（見原審卷八頁）；是系爭
    二千五百萬元債權之請求權應於九十五年十二月十七日始罹
    於時效而消滅。而被上訴人乙○○主張伊之前手康證公司曾
    於九十五年十二月五日委任律師寄發律師催告函予上訴人，
    請求上訴人清償系爭二千五百萬元本金及其法定遲延利息，
    該律師催告函業已於九十五年十二月六日送達上訴人，並提
    出該律師催告函及第00000000000000000000號限時掛號函件
    執據為證（見原審卷一二九頁、一三０頁）。雖上訴人否認
    曾收受上開律師催告函，惟經原審函請臺灣郵政股份有限公
    司臺北郵局（下稱臺北郵局）查復，上訴人確曾於九十五年
    十二月六日收受第00000000000000000000號限時掛號函件，
    有臺北郵局九十六年十月十九日北三投字第0960800201號覆
    函暨檢附簽收清單可稽（見原審卷一五六頁、一五七頁），
    且為上訴人所不爭執（見原審卷一九０頁之言詞辯論筆錄、
    本院卷四四頁背面之準備程序筆錄），顯見上訴人確已收受
    上開律師催告函。雖上訴人又抗辯伊所收受者並非上開律師
    催告函云云，惟經本院命其提出其所收受之函文，上訴人則
    稱：當時因伊妻剛過世，到底收到什麼東西也不知道（見本
    院卷二二七頁背面之言詞辯論筆錄），惟經衡諸常情，上訴
    人當時既擔任大台北瓦斯公司之財務經理，具有相當之社會
    地位及豐富之知識經驗，謂其不瞭解該律師催告函文之內容
    ，其誰能信？況其無正當理由而不提出該文書，依民事訴訟
    法第三百四十五條之規定，應認被上訴人乙○○之上開主張
    為真實。上開律師催告函既已送達上訴人，足認被上訴人乙
    ○○之前手康證公司已向上訴人請求履行系爭六百萬元之債
    務，核屬民法第一百二十九條第一項第一款所稱之「請求」
    。嗣訴外人康證公司業於九十六年三月三日持高雄地院九十
    五年度拍字第三六三七號拍賣抵押物裁定，聲請原執行法院
    強制執行上訴人所提供訴外人林吉田所有抵押之不動產（見
    原審卷一三三頁之民事聲請強制執行狀暨高雄地院收文戳）
    ，且為上訴人所不爭執，已如上述，依民法第一百二十九條
    第二項第五款及第一百三十條之規定，被上訴人乙○○之前
    手康證公司既已於請求後六個月內聲請強制執行，即與起訴
    有同一之效力，則系爭二千五百萬元債權之請求權時效於九
    十五年十二月六日即已告中斷，自未罹於時效而消滅。原審
    認系爭債權之請求權已罹於時效而消滅，殊有誤會。
  (四)關於被上訴人丁○○對上訴人之系爭九百五十萬元債權，其
    清償期為八十年三月二十七日，為上訴人所不爭執，已如上
    述，並有上訴人簽立之借據可稽（見原審卷七頁），是系爭
    九百五十萬元債權之請求權應於九十五年三月二十七日罹於
    時效而清滅。查被上訴人丁○○雖於九十五年五月十五日就
    系爭九百五十萬元債權向原審聲請拍賣上訴人所提供之抵押
    物，上開拍賣抵押物聲請狀之繕本並於九十五年五月二十五
    日送達上訴人，復經原審依職權調取原審九十五年度拍字第
    五八三號拍賣抵押物事件卷宗查明無訛，惟系爭九百五十萬
    元債權之請求權既已於九十五年三月二十七日罹於時效而消
    滅，則被上訴人丁○○於系爭債權之請求權罹於時效而消滅
    後之九十五年五月二十五日始向上訴人請求，自不生時效中
    斷之效力，應認被上訴人丁○○對上訴人之系爭九百五十萬
    元債權之請求權業已罹於十五年之消滅時效，並已據上訴人
    為時效抗辯（見原審卷三六頁至三七頁之答辯狀、本院卷四
    五頁之準備程序筆錄）。
八、雖上訴人又抗辯：兩造於抵押權設定契約書上約定「遲延利
    息：無」，為免除給付遲延利息之特約云云。惟按遲延之債
    務，以支付金錢為標的者，債權人得請求依法定利率計算之
    遲延利息，民法第二百三十三條第一項定有明文；又抵押權
    所擔保者除契約另有訂定外，包括原債權、利息、遲延利息
    及實行抵押權之費用在內，為民法第八百六十一條所明定。
    遲延利息因法律規定而生，當事人縱未約定，亦未登記，仍
    為抵押權所擔保之範圍，至遲延利息約定為無，並非當然可
    解釋為免除該利息之特約。倘當事人之真意非在免除遲延利
    息之負擔，而僅係無遲延利息之利率約定時，債務人自仍應
    給付遲延利息（最高法院八十一年度台上字第一００七號、
    八十六年度台上字第二七六九號、八十八年度台上字第二八
    二三號判決參照）。又當事人主張有利於己之事實，就其事
    實有舉證之責任，民事訴訟法第二百七十七條定有明文。又
    事實有常態與變態之分，其主張常態事實者無庸負舉證責任
    ，反之，主張變態事實者，則須就其所主張之事實負舉證責
    任（最高法院八十六年度台上字第八九一號判決參照）。又
    債務人主張當事人有免除給付遲延利息之特別約定，即屬變
    態之事實，應由主張此項事實之債務人就此變態之事實負舉
    證責任。查本件上訴人為擔保系爭本金債權之清償，確曾以
    不動產分別設定抵押權予被上訴人己○○、丁○○及訴外人
    溫世全（即被上訴人乙○○受讓系爭債權之第一手債權人）
    ，依被上訴人所提出土地及建築改良物抵押權設定契約書有
    關利息、遲延利息及違約金固均約定為「無」（見原審卷二
    三三頁、二三五頁、二三八頁），然依被上訴人所提出之系
    爭借據則均未有免除給付遲延利息之記載（見原審卷七至九
    頁），惟上訴人就其與系爭債權之債權人即被上訴人間有特
    約免除給付法定遲延利息之變態事實，迄不能舉證以實其說
    。揆諸上開說明，自不得僅以上開抵押權設定契約書上有關
    遲延利息記載「無」，即逕予認定兩造間之真意有免除給付
    法定遲延利息之意思。足見上訴人所為此部分抗辯，亦不足
    取。
九、關於被上訴人主張上訴人應給付系爭債權之法定遲延利息部
    分：
  (一)按遲延利息亦為利息，縱將遲延利息解為賠償因債務人給付
    遲延所生相當利息之損害，亦應有民法第一百二十六條所定
    五年短期消滅時效之適用（最高法院七十三年度台上字第二
    三八三號判決參照）；又遲延利息可分為已發生之遲延利息
    與未發生之遲延利息，而已發生之利息債權，為獨立之債權
    ，非民法第二百九十五條第一項所謂之從屬債權；又消滅時
    效完成，僅債務人取得拒絕履行之抗辯權，得執以拒絕給付
    而已，其原有之法律關係並不因而消滅，故原本債權縱已罹
    於時效，但在債務人行使該抗辯權之前，仍得陸續發生利息
    債權，此項已為獨立債權之利息，既與原本債權各有其時效
    期間及起算期，自不能因債務人抗辯原本債權罹於時效而隨
    同消滅（最高法院七十一年度台上字第四二一五號判決、九
    十六年度台上字第二五四０號裁定參照）；準此，被上訴人
    丁○○對上訴人之系爭本金九百五十萬元債權之請求權雖已
    罹於時效而消滅，惟其已發生之法定遲延利息債權已成為獨
    立之債權，與原本債權各有其時效期間及起算期，自不因上
    訴人抗辯原本債權已罹於時效而隨同消滅。足見上訴人抗辯
    該已發生之法定遲延利息債權，因原本債權已罹於時效而隨
    同消滅云云，亦不足取。
  (二)茲分述被上訴人所得請求之法定遲延利息金額如下：
    1.被上訴人己○○部分：
      被上訴人己○○對上訴人之系爭六百萬元債權之請求權時
      效於九十五年五月二十五日已告中斷，並未罹於時效消滅
      ，已如上述。則被上訴人己○○所得請求之法定遲延利息
      ，亦因此發生中斷時效之效果，自九十五年五月二十五日
      往前回溯五年，即自九十年五月二十五日起，迄被上訴人
      己○○提起本件訴訟之日即九十六年六月十二日止（見原
      審卷五頁之起訴狀收文戳）之法定遲延利息，亦未罹於五
      年之短期消滅時效。惟被上訴人己○○僅先請求其中自九
      十年六月二十一日起，至九十六年六月十二日止五年部分
      之法定遲延利息，共計為一百五十萬元（其計算式為：60
      0萬元×5％×5年＝150萬元─見原審卷一二六頁之民事準
      備(三)狀），即屬有據。
    2.被上訴人乙○○部分：
      被上訴人乙○○對上訴人之系爭二千五百萬元債權之請求
      權時效於九十五年十二月六日已告中斷，並未罹於時效而
      消滅，已如上述。則被上訴人乙○○所得請求之法定遲延
      利息，亦因此發生中斷時效之效果，自九十五年十二月六
      日往前回溯五年，即自九十年十二月六日起，迄被上訴人
      乙○○提起本件訴訟之日即九十六年六月十二日止（見原
      審卷五頁之起訴狀收文戳）之法定遲延利息，並未罹於五
      年之短期消滅時效。惟被上訴人乙○○僅先請求其中前五
      年部分之法定遲延利息，共計為六百二十五萬元（其計算
      式為：2,500萬元×5％×5年＝625萬元─見原審卷一二五
      頁之民事準備(三)狀），亦屬有據。
    3.被上訴人丁○○部分：
      被上訴人丁○○對上訴人之系爭九百五十萬元債權之請求
      權雖已於九十五年三月二十七日罹於時效而消滅，惟上訴
      人係於九十六年五月十七日始於另案原審九十六年度重訴
      字四八號確認債權不存在事件具狀為時效之抗辯，為兩造
      所不爭執，揆諸上開說明，系爭九百五十萬元債權之請求
      權雖已罹於時效而消滅，惟在上訴人為時效抗辯之前，仍
      陸續發生遲延利息之債權，且原審另案於受理被上訴人丁
      ○○聲請拍賣抵押物事件（九十五年度拍字第五八三號）
      時，已於九十五年五月二十五日將被上訴人丁○○拍賣抵
      押物聲請狀繕本送達上訴人，被上訴人丁○○並於同年七
      月二十五日持該拍賣抵押物裁定向原執行法院聲請強制執
      行，業經原審依職權調取上開拍賣抵押物事件卷宗查明無
      訛，已如前述。則被上訴人丁○○就系爭九百五十萬元債
      權所得請求之法定遲延利息，亦因此發生中斷時效之效果
      ，是自九十五年五月二十五日往前回溯五年，即自九十年
      五月二十五日起，迄上訴人為時效抗辯之前一日即九十六
      年五月十六日止之遲延利息，並未罹於五年之短期消滅時
      效。惟被上訴人丁○○僅請求其中五年之法定遲延利息，
      共計為二百三十七萬五千元（其計算式為：950萬元×5％
      ×5年＝2.375.000元─見原審卷一二七頁至一二八頁之民
      事準備(三)狀），亦屬有據。
十、綜上所述，被上訴人依據民法第二百三十三條第一項之規定
    ，分別請求上訴人給付被上訴人己○○一百五十萬元、給付
    被上訴人丁○○二百三十七萬五千元、給付被上訴人乙○○
    六百二十五萬元，均屬應予准許。從而原審所為上訴人敗訴
    之判決，所持理由雖與本院不同，但其結果並無二致，仍應
    予以維持。上訴論旨仍執前詞指摘原判決不當，求予廢棄改
    判，應認為無理由。
十一、至兩造其餘之攻擊或防禦方法、及未經援用之證據，經本
      院斟酌後，認為均不足以影響本判決之結果，自無逐一詳
      予論駁之必要，併此敘明。
據上論結，本件上訴應認為無理由，依民事訴訟法第四百四十九
條第二項、第七十八條，判決如主文。
中    華    民    國    97    年    12    月   16    日
                  民事第六庭
                        審判長法  官  林鄉誠
                              法  官  許紋華
                              法  官  楊豐
正本係照原本作成。
如不服本判決，應於收受送達後20日內向本院提出上訴書狀，其
未表明上訴理由者，應於提出上訴後20日內向本院補提理由書狀
（均須按他造當事人之人數附繕本）上訴時應提出委任律師或具
有律師資格之人之委任狀；委任有律師資格者，另應附具律師資
格證書及釋明委任人與受任人有民事訴訟法第466條之1第1項但
書或第2項（詳附註）所定關係之釋明文書影本。
中    華    民    國    97    年    12    月    16    日
                              書記官  林麗觀
附註：
民事訴訟法第466條之1（第1項、第2項）：
對於第二審判決上訴，上訴人應委任律師為訴訟代理人。但上訴
人或其他法定代理人具有律師資格者，不在此限。
上訴人之配偶、三親等內之血親、二親等內之姻親，或上訴人為
法人、中央或地方機關時，其所屬專任人員具有律師資格並經法
院認為適當者，亦得為第三審訴訟代理人。


司法院資訊處製作；財團法人民間司法改革基金會備份。
